【裁判字號】    98,消債更,67
【裁判日期】    980810
【裁判案由】    更生程序
【裁判全文】
臺灣嘉義地方法院民事裁定            98年度消債更字第67號
聲  請  人  甲○○
代  理  人  莊安田律師
上列聲請人聲請更生程序事件，本院裁定如下：
    主  文
更生之聲請駁回。
聲請費用由聲請人負擔。
    理  由
一、按債務人不能清償債務或有不能清償之虞者，得依本條例所
    定更生或清算程序，清理其債務，消費者債務清理條例（下
    稱消債條例）第3條定有明文。再按債務人對於金融機構因
    消費借貸、自用住宅借款、信用卡或現金卡契約而負債務，
    在聲請更生或清算前，應提出債權人清冊，以書面向最大債
    權金融機構請求協商債務清償方案並表明共同協商之意旨。
    ；協商成立者，應以書面作成債務清償方案，由當事人簽名
    、蓋章或按指印；協商不成立時，應付與債務人證明書；債
    務人與金融機構協商成立者，不得聲請更生或清算，但因不
    可歸責於己之事由，致履行顯有重大困難者，不在此限。同
    條例第151條第1項、第4項、第5項分別定有明文。準此，債
    務人不能清償債務或有不能清償之虞者，且依前揭規定請求
    協商而協商不能成立時，始得依更生或清算程序清理其債務
    。是則若債務人雖依前揭規定請求協商而協商不能成立，債
    務人雖非不得向本院聲請更生或清算，但債務人若無不能清
    償債務之情事或有不能清償債務之虞者，應認其聲請更生或
    清算不備其他要件，且其情形不能補正，法院以裁定駁回之
    。此觀諸同條例第8條規定甚明。
二、本件債務人向本院聲請更生，主張：其有不能清償債務情事
    ，於消債條例施行後，已提出債權人清冊，以書面向最大債
    權金融機構即國泰世華商業銀行股份有限公司（下稱國泰世
    華銀行）請求共同協商債務清償方案，該行提出每月償還新
    臺幣（下同）8,029元之償還方案，惟因債務人每月收入僅
    約20,000元，且遭債權銀行強制執行扣薪，故扣除生活必要
    支出後，無法負擔前揭還款條件致協商不成立，且其無擔保
    或無優先權之債務總額未逾新臺幣1,200萬元，復未經法院
    裁定開始清算程序或宣告破產云云，爰依法聲請更生等語。
    經查：
  (一)聲請人主張其目前對於國泰世華銀行等金融機構負有918,41
    1元之債務，前於消債條例施行後已提出債權人清冊，以書
    面向最大債權金融機構即國泰世華銀行請求共同協商債務清
    償方案，於前置協商程序中，債權人國泰世華銀行提出6％
    利率，分120期，每月清償8,029元之償還方案，惟聲請人表
    示無法負擔上開協商之金額，故無法接受國泰世華銀行提出
    之還款方案，因此國泰世華銀行以「未能接受顯足以負擔之
    還款方案」為由，於民國98年1月5日出具前置協商不成立通
    知書予聲請人，有聲請人提出債權人清冊、前置協商不成立
    通知書及國泰世華銀行98年6月2日民事陳報狀等附卷可參，
    堪信真實。
  (二)聲請人主張目前任職於嘉義基督教醫院，聲請前二年總收入
    為394,623元，平均每月收入約為16,443元（394,623元÷24
    ＝16,442.6，元以下四捨五入），此有聲請人96年度綜合所
    得稅各類所得資料清單、98年5月25日陳報狀、97年度各類
    所得扣繳暨免扣繳憑單、97年度年終獎金薪資單在卷可稽，
    亦堪認定。
  (三)就聲請人每月必要支出部分，經本院命補正，聲請人另以陳
    報狀陳報為膳食費6,000元、勞保費166元、健保費472元、
    福利金55元、強制扣薪7,980元、機車油費1,000元、扶養費
    3,000元等情，故本院對於聲請人主張每月必要支出部分，
    以最新陳報狀所載為據，合先敘明。經查：
  1.聲請人主張每月支出膳食費6,000元部分，聲請人無提出任
    何單據可資佐證，且聲請人主張金額已逾主計處公告之97年
    度台灣省每人最低生活費用9,829元二分之一，顯屬過高，
    然本院審酌飲食確為每日必要支出並參酌目前社會物價，認
    認以最低生活費用之二分之一約每月5,000元為已足，聲請
    人主張逾此範圍部分應予扣除。
  2.勞健保費及福利金部分，聲請人主張每月支付其勞保費166
    元、健保費472元、福利金55元等情，此有聲請人98年度1月
    至4月嘉義基督教醫院薪津明細單附卷足證，堪信屬實，應
    予准許。
  3.聲請人主張每月遭強制扣薪7,980元等情，雖據提出本院97
    年10月3日嘉院和97執簡第27150號執行命令、前揭薪津明細
    單為憑，然查，該強制扣薪部分，係因聲請人未履行上述無
    擔保債務，始遭債權銀行扣薪，是若債務人本於誠信接受該
    銀行提出之還款方案而成立協商，依法債務人僅需依協商之
    還款方案清償，前揭強制執行即不能繼續，而不至於再遭扣
    薪，何況該強制扣薪之金額7,980元與前揭協商還款金額8,0
    29元，相差無幾，則抗告人不接受國泰世華銀行之協商條件
    ，卻謂被強制扣薪，每月收入扣除必要支出後之金額無力償
    還無擔保債務等語，未見其清理債務誠意，自非可採，故此
    筆金額並非屬每月必要支出，自不得列計。
  4.交通費部分，聲請人主張其每月支付機車加油費用1,000元
    ，並提出加油之統一發票以資佐證，本院參酌聲請人從事居
    家服務員工作之性質及必要性，認此金額尚屬合理，且有實
    際支出單據附卷足憑，應予准許。
  5.扶養費部分，聲請人主張目前與父親葉圓同住，每月補貼水
    、電、瓦斯費及負擔其父親扶養費用計3,000元等語。聲請
    人雖未提出相關單據供本院參酌，且主張該金額包含補貼聲
    請人父親水、電、瓦斯費等費用，然本院審酌葉圓名下雖有
    不動產，且每月領有老人年金3,000元，惟其為29年11月出
    生，目前已68歲，故聲請人主張葉圓年歲已高，無工作能力
    ，應支出父親扶養費等語，堪屬可採，是以每月扶養費3,00
    0元計之，已屬合理，故聲請人主張其每月扶養費3,000元，
    准予認列。
  6.綜上，聲請人每月必要支出費用合計為9,693元（5,000+166
    +472+55+1,000+3,000＝9,693）。
三、按消債條例之立法目的，係對於已陷入經濟上困境之消費者
    ，若任其於惡性循環之債務窘境中自生自滅，將衍生嚴重之
    社會問題，難以維持安定之社會經濟秩序，故為兼顧債權人
    、債務人雙方之利益，對陷於經濟上困境之消費者，乃允其
    於消債條例施行後，得選擇以重建型之更生程序或清算型之
    清算程序清理其債務，藉以妥適調整債務人與債權人及其他
    利害關係人間之權利義務關係，保障債權人獲得公平受償，
    並謀求消費者經濟生活之重建復甦機會。而債務人與金融機
    構之債權人協商時，即應本於協商之內容，依誠實及信用之
    原則勉力履行之。如前所述，聲請人於聲請前兩年平均每月
    收入為16,443元，扣除平均每月必要支出為9,693元，尚餘
    6,750元，並不足以償還國泰世華銀行提出每月8,029元之債
    務清償方案。然依聲請人提出其嘉義基督教醫院薪津明細單
    ，自97年9月起至98年3月止，其平均每月薪資約為20,905元
    【（12,935+19,890+25,025+24,700+23,940+19,695+20,150
    ）÷7＝20,905】，若再加計年終獎金8,467元，平均每月收
    入有22,115元【（8,467÷7）+20,905＝22,114.5，元以下
    四捨五入】，有前開薪津明細單、年終獎金單附卷足憑，而
    聲請人係於98年3月聲請更生，其於聲請更生時，平均月收
    入均約有20,000元，何況聲請人亦自陳其目前薪資基薪為22
    ,140元，此有前揭陳報狀附卷足證，故以聲請人聲請更生後
    之平均薪資，扣除每月必要支出9,693元後，所餘金額尚足
    以支付前揭國泰世華所提每月還款方案，足認聲請人並無不
    能清償債務或有不能清償債務之虞之情事，倘准予更生，顯
    有害債權人之債權及有悖公平原則。
四、綜上所述，為兼顧債權人之權益，避免債務人與債權銀行間
    之前置協商程序形同虛設，濫用更生或清算之債務清理程序
    ，是本院認聲請人於聲請更生時，其聲請時之月收入，依協
    商條件履行亦非顯有重大困難，聲請人之清償能力在客觀上
    並非完全的欠缺，足認聲請人並無不能清償債務或有不能清
    償債務之虞之情事，從而，聲請人主張其有不能清償債務之
    情事乙節，自非可採，應屬聲請更生之要件不備，且該要件
    之欠缺又屬無從補正，依首揭條文之規定及說明，駁回其更
    生之聲請，爰裁定如主文所示。
中    華    民    國    98    年    8    月    10    日
              民事第二庭    法      官  林中如
上為正本係照原本作成
如不服本裁定，應於裁定送達後10日內，以書狀向本院提出抗告
，並繳納抗告費新臺幣1千元
中    華    民    國    98    年    8     月    10    日
                            書  記  官  黃意雯


司法院資訊處製作；財團法人民間司法改革基金會備份。
